【裁判字號】    99,訴,433
【裁判日期】    991202
【裁判案由】    損害賠償
【裁判全文】
臺灣嘉義地方法院民事判決               99年度訴字第433號
原      告  柳春旺
訴訟代理人  林芳榮律師
被      告  吳坤明
訴訟代理人  嚴庚辰律師
            林琦勝律師
上列當事人間請求分配合夥餘額利益事件，於民國99年11月18日
經言詞辯論終結，本院判決如下：
    主  文
被告應給付原告新台幣貳佰柒拾陸萬柒仟玖佰捌拾柒元，及自民
國九十九年六月九日起至清償日止，按年息百分之五計算之利息
。
訴訟費用由被告負擔。
本判決於原告以新台幣玖拾萬元供擔保後，得假執行；但被告
以新台幣貳佰柒拾陸萬柒仟玖佰捌拾柒元為原告預供擔保後，得
免為假執行。
    事實及理由
一、原告起訴主張：
（一）緣重測前之嘉義縣水上鄉○○○段511-11地號土地（重測
      後地號為嘉義縣水上鄉○○段727地號，因分割增加之727
      - 1地號土地已被徵收，而727地號土地則出賣與訴外人劉
      世海，以下合稱系爭土地），原為原告柳春旺之父柳木村
      以兒子柳春旺之名義，與訴外人林次郎、林海山所商議共
      同出資購買，每股各占3分之1，於民國（下同）87年8 月
      20日登記在林次郎名下，後由訴外人林碧川、黃火秋及被
      告吳坤名加入合夥關係，由原告與被告合占1 股（即各出
      資6分之1），林次郎與林碧川合占1 股，林海山與黃火秋
      合占1股，並約定由被告、林次郎、林海山具名，於87年8
      月27日共同簽立合約書，確認系爭土地係由3股（合計6人
      ）出資購買，並持往本院辦理認證，經本院87年度認字第
      12794 號認證書認證在案，嗣因原告認6分之1之出資無書
      面保障，乃於87年12月4 日由被告書立「覺書」，證明前
      述認證書中，出名人被告所擁有3分之1股額，係由被告與
      原告均分出資，即各6分之1權利。
（二）其次，因合夥6 人為減輕土地價款負擔，乃於91年11年15
      日向嘉義市農會辦理貸款新台幣（下同）5,000,000 元，
      由6人共同負擔利息，每月原告與被告各應付5,100元，剛
      開始原告將應負擔之6分之1利息，匯款給被告，由其轉匯
      給訴外人林次郎，後來被告認為轉匯麻煩，請原告將應負
      擔之利息，直接匯給林次郎，原告乃與被告分別匯款各自
      應付之利息給林次郎。詎被告竟稱原告未出資，要求原告
      提出10幾年前之付款證明，惟因時日已久，付款證明已散
      失而無法提出。另原告與被告係各自付款給林次郎，故原
      告之付款與被告無關，並無舉證責任之問題，被告無權要
      求原告提出購地款付款之證明。如原告未付6分之1土地價
      金，被告不可能12年來從未向合夥人提出，也未向原告提
      出付款要求，原告所匯貸款利息（各6分之1）被告為何會
      收受？原告又何必與被告共匯3分之1份貸款利息給林次郎
      ？又系爭土地當初每坪為8,000元，合計22,872,000 元（
      現金17,872,000元＋貸款5,000,000元），認證書上3股每
      股7,624,000元，原告與被告分占一半，故分別為 3,812,
      000元，扣除貸款每人擁有833,333元後，每人應提出現金
      2,978,667元，原告乃將現金2,978,667元交給訴外人林海
      山。至於被告交給林海山之4,600,000 元，是否為林海山
      溢收不得而知，然此亦係被告與林海山之間債權債務關係
      ，與原告無關。況且當初購買土地向法院提出認證是87年
      8 月27日，被告書立「覺書」，證明前述認證書內中，出
      名人被告擁有3分之1份額係由被告與原告均分出資，即各
      6分之1，是在87年12月4日，前後相差3個多月，被告如認
      其有多付價金，不可能書立「覺書」證明。另外關於被告
      雖抗辯曾因對本案土地為假扣押而支付費用，但此為被告
      自感土地登記在林次郎名下無保障，要求林次郎將其6 分
      之1 權利，登記為自己名下，林次郎雖答應，但遲未辦理
      ，被告害怕權益受損，才對林次郎聲請為假扣押，故其支
      出之費用與原告無關，縱然認定應分擔，原告主張由被告
      所領取之徵收款中抵銷。
（三）按民法第667條第1項規定：「稱合夥者，謂二人以上互約
      出資以經營共同事業之契約」；又同法第668 條規定：「
      合夥人之出資及其他合夥財產，為合夥人全體公同共有」
      ；又同法第670 條規定：「合夥之決議，應以合夥人全體
      之同意為之」；又同法828 條規定：「公同共有人之權利
      義務，依其公同關係所規定之法律或契約定之」，除前項
      之法律或契約另有規定外，公同共有物之處分，及其他權
      利義務之行使，應得公同共有人全體之同意。最高法院18
      年上字第1619號判例亦謂：「公同共有之合夥財產，依法
      非經全體合夥員之同意，不得處分」。本件被告於未經原
      告同意前，私自將共同出資購買之系爭土地權利3分之1，
      出賣予第三人劉世海，由劉世海支付被告價金共5,535,97
      3 元，並經土地登記名義人林次郎之確認，被告嚴重侵害
      原告6分之1之權利，嗣經原告要求將出售之土地價金2 分
      之1 給付原告，惟被告卻置之不理，爰依法提起本訴。本
      件系爭土地3分之1之價值為5,535,973 元，而原告既然就
      該3分之1權利，擁有2分之1之權利，是以原告損失2,767,
      987元，自得請求被告給付。因之聲明：如主文所示。
二、被告方面：
（一）被告與訴外人林海山（答辯狀誤載為第三人劉世海）、林
      次郎等人共同出資購買系爭土地，約定登記名義人為林次
      郎，原告事後知悉被告有上開之土地投資，主動向被告表
      示願意以插暗股的方式投資在被告之投資額內，被告基於
      與原告有親戚關係，不好推辭乃勉強同意，被告與林海山
      、林次郎所共同合股購買土地之總價金為22,700,000元(
      內含5,000,000元之貸款)，現金17,700,000元由被告與林
      海山、林次郎各出資3分之1，另5,000,000 元貸款部分則
      由3人按月分擔銀行利息，被告於87年8月11日與林海山、
      林次郎簽立合股買賣契約書時，被告即交付4,600,000 元
      之出資額給林海山。
（二）原告雖向被告表示欲投資6分之1之金額，但被告並未收受
      原告任何出資款，如原告曾經交付被告任何出資款，請原
      告提出相關的資金交付證明。至於87年12月4 日在嘉義縣
      朴子市沈義雄代書事務所所簽立之覺書，內容雖記載「出
      資人吳坤明（被告）擁有3分之1份額係由本人與柳春旺（
      原告）均分出資屬實」，但原告確實未曾交付任何資金給
      被告，故前開覺書內容與事實並不符合，且由合股買賣契
      約書可知，被告於87年8月11日交付現金4,600,000元給林
      海山，倘原告占6分之1份額則被告之出資額應只為2,950,
      000元，被告焉有給付林海山新台幣4,600,000元之可能，
      可見原告主張其出資額占6分之1份額與事實不符，是本件
      原告並無出資入夥，即便原告有出資，合夥關係亦尚未終
      止，蓋有因為合夥而支出之有益費用及保全合夥財產部分
      ，需要經過結算才會知道損益並分配價金等語，資為抗辯
      ，並聲明：(一)原告之訴及假執行均駁回；(二)訴訟費用由原
      告負擔；(三)如受不利判決，願供擔保請准宣告免為假執行
      。
三、本院得心證之理由：
    原告主張當初合資購買系爭土地之投資款，共分成3 股，由
    原告與被告合占1股，訴外人林次郎、林海山各分占另2股，
    兩造間為確認彼此間投資合夥關係，復於87年12月4 日由被
    告書立「覺書」給原告，確認上開3 股合夥投資中，被告與
    原告係均分出資合占1股，嗣被告於99年3月17日，又將上開
    股額即系爭土地3分之1之權利，以總價7,102,640 元出售給
    第三人劉世海，其中1,566,667 元金融機構貸款由劉世海代
    償，另餘款5,535,973 元則以金錢交付等情，業據原告提出
    匯款予被告之匯款單影本3 紙（本院卷第32至33頁、54至55
    頁）、匯款予林次郎之匯款單影本12紙（本院卷第34至39頁
    ）、林次郎銀行存摺影本（本院卷第56至67頁）、嘉義縣水
    上鄉○○段727 地號土地登記第二類謄本及土地異動索引（
    本院卷第68至70頁）、買賣合約書、存證信函（詳本院99司
    促字第5933號案件支付命令聲請狀證物五及證物七）等為憑
    ，且為被告所不否認，堪信為真實。惟原告另主張系爭土地
    之投資款既分成3股，且由原告與被告合占其中1股，則被告
    出售系爭土地3分之1之權利給劉世海，除代償貸款之外，所
    得款項5,535,973 元應由兩造平分，故被告應給付原告2,7
    67,987元（元以下四捨五入）各節，則為被告所否認，並以
    前揭情詞置辯，是本件應續予審究者即為：（一）系爭土地
    之投資款共分成3股，其中由原告與被告所合占之1股，原告
    是否確有出資？（二）若是，則本件兩造間隱名合夥關係是
    否業已終止？原告是否得向被告請求分配應得之利益2,767,
    987元？茲一一析述如下：
（一）系爭土地之投資款共分成3股，其中由原告與被告所合占
      之1股，原告是否確有出資？
  １、本件原告主張兩造合資之股額（即系爭土地3分之1權利）
      部分，原告確實有出資其中6分之1，且系爭土地向金融機
      構貸款部分，原告亦有按月繳交6分之1貸款利息，此有匯
      款予被告之匯款單影本3 紙（本院卷第32至33頁、54至55
      頁）及匯款予林次郎之匯款單影本12紙在卷可憑，且為被
      告所不否認，由是以觀，倘原告沒有確實出資6分之1共同
      合夥投資系爭土地，事後又何必按月繳納應分擔之6分之1
      貸款利息？被告又為何前後3次向原告收取其應分擔之6分
      之1 貸款利息？況共同合夥投資系爭土地之證人林次郎於
      本院審理中，亦到庭證稱：「當時我與林海山要購買土地
      ，林海山找來原告的父親柳木村，我們三人原先要合資買
      土地，後來我們三人要各再找一人加入合資，所以總共變
      成六人合資購買。被告是由原告方面找來的合夥人…總共
      六個人合資購買系爭土地，但是因為當時農地登記有限制
      ，所以只有我可以登記，由我出名義擔任登記名義人」、
      「（事後貸款是由何人去給付？）利息都是統一交給我，
      由我付給農會，利息是由六個人均分，原告與被告是分別
      交六分之一的利息給我，由我去付貸款」、「（你知不知
      道原告實際上有無出資？）我不清楚。但是應該當時有講
      好，應該是有出錢，當時如果沒有出錢就馬上有糾紛」等
      語（本院卷第46至47頁），由證人上開證詞觀之，本件合
      夥投資系爭土地確實是由含兩造在內共6 人一起投資，但
      因早期農地登記之限制，而由6 人合意以證人林次郎為登
      記名義人，惟兩造均有按月繳付6分之1貸款利息等情，均
      與原告所述大致相符，俱足認原告主張系爭土地其確實有
      出資其中6分之1價款乙節，應屬實情，堪值採信。
  ２、次查，另從被告於87年12月4 日出具給原告之「覺書」以
      觀，「覺書」上明白記載：「台灣嘉義地方法院所作成之
      87年度認字第12794 號認證書內中出資人吳坤明（被告）
      擁有分之壹份額係由本人與柳春旺（原告）均分出資屬
      實無誤，特立本書作執」等語，已明白記載系爭土地之價
      款，其中關於兩造合占1 股部分，係由原告與被告均分出
      資無訛，參諸被告出具系爭「覺書」之時間係87年12 月4
      日，當時系爭土地已完成交易並登記於訴外人林次郎名下
      （87年8月20日登記），且亦至法院認證系爭土地係由3股
      共同投資（87年8 月27日認證），倘原告當時並未出資繳
      納其中6分之1價款，被告豈有可能出具「覺書」給原告，
      表明原告有共同出資之意？俱足認在被告出具「覺書」給
      原告之前，原告早已完納系爭土地之6分之1投資款甚明。
  ３、至於被告辯稱扣除金融機構貸款部分，系爭土地6分之1投
      資款之金額應只有2,950,000 元，但被告給付予訴外人林
      海山之款項為4,600,000 元，顯見被告出資額應非6分之1
      云云，並提出合股買賣契約書影本1 份為憑。姑不論被告
      所提出合股買賣契約書影本之真實性為何，光就該合股買
      賣契約書本身所載內容觀之，系爭土地共分3 股出資，每
      股應付現金為5,900,000 元，惟其上僅記載「林海山向吳
      坤明（被告）收取現金肆佰陸拾萬元整」，則縱使吳坤明
      確實有交付4,600,000 元給林海山，惟尚非被告所辯係占
      系爭土地3分之1投資額，是被告所辯已難逕予採信；況被
      告交付給林海山之款項，究竟有無溢付或超收，均為被告
      與林海山間之關係，尚與原告無涉，而原告既經證人林次
      郎及被告出具「覺書」證明其確有合夥投資系爭土地，並
      繳交6分之1投資款，則被告自不得以渠與林海山間之債權
      債務糾紛，據以抗辯原告未合夥投資系爭土地，是被告上
      開所辯難認為有理由，尚不足採信。
（二）本件兩造間隱名合夥關係是否業已終止？原告是否得向被
      告請求分配合夥餘額利益共2,767,987元？
  １、按稱合夥者，謂二人以上互約出資以經營共同事業之契約
      ；前項出資，得為金錢或其他財產權，或以勞務、信用或
      其他利益代之，民法第667條第1、2 項分別定有明文。次
      按稱隱名合夥者，謂當事人約定，一方對於他方所經營之
      事業出資，而分受其營業所生之利益，及分擔其所生損失
      之契約；又隱名合夥人之出資，其財產權移屬於出名營業
      人，民法第700條、第702條亦分別定有明文。末按除依第
      686 條之規定得聲明退夥外，隱名合夥契約，因下列事項
      之一而終止：…三、目的事業已完成或不能完成者；又隱
      名合夥契約終止時，出名營業人，應返還隱名合夥人之出
      資及給與其應得之利益，民法第708條第3款及同法第709
      條前段亦有明定。
  ２、本件被告對於兩造間為隱名合夥關係並不爭執（本院卷78
      頁），惟除前述抗辯原告未繳納投資款外，另抗辯稱本件
      合夥關係尚未終止，且亦未經清算程序，故不知損益狀況
      ，原告不得請求分配云云，惟查：當初兩造與訴外人林海
      山、黃火秋、林次郎與林碧川等6 人共同投資購買系爭土
      地，嗣系爭土地因重測及分割增加地號變成系爭727 地號
      及系爭727-1 地號土地乙節，有土地登記第二類謄本在卷
      可參（本院卷第68頁），堪予認定；其後系爭727-1 地號
      土地業經政府徵收，系爭727 地號土地亦全部出賣給第三
      人劉世海各情，亦經6名合夥人中另1位隱名合夥人即證人
      黃火秋於本院審理中到庭證述無訛，略稱：「727 土地賣
      掉了，是賣給第三人劉世海，已經過戶登記了，727-1 已
      經被政府徵收了，徵收款約40萬元，每股分到6 萬多元」
      等語（本院卷79-80 頁），由此觀之，系爭土地既經政府
      徵收及各合夥人處分完畢，已無其他合夥目的事業存在，
      自符合民法第708條第3款所定目的事業已完成之情形，是
      隱名合夥關係自因而終止，從而被告猶執詞抗辯合夥關係
      尚未終止云云，亦不足採信。
  ３、至於被告另抗辯合夥關係縱使終止，亦未經清算程序，不
      知損益狀況，原告不得請求分配云云，惟除上開證人黃火
      秋證稱系爭土地均已徵收或處分完畢外，有關處分系爭土
      地之獲利部分，亦經分配於各出名合夥人，其中被告亦已
      收受第三人劉世海所交付面額分別為500,000及5,305,973
      元之支票各1 紙（本院99年度司促字第5933號案件支付命
      令聲請狀所附證物六），充作出售系爭土地權利之價金，
      顯見本件關於系爭土地投資案，含兩造在內6 位合夥人之
      合夥關係業已終止，且亦已清算完畢並分配應得之利益，
      從而被告抗辯本件合夥關係終止後未經清算程序，不知損
      益狀況云云，亦非實情，難予採信。至於被告主張抵銷部
      分，因被告未提出抵銷債權之證據供本院審酌，且被告事
      後亦撤回抵銷之主張，本院自毋庸再予論述，附此敘明。
      從而，本件兩造間合夥關係既已終止，且亦經清算完畢，
      則出名合夥人之被告，自應將隱名合夥人應得之利益分配
      給原告，是原告本於隱名合夥之法律關係，請求被告依民
      法709條規定給付出賣系爭土地關於727地號土地兩造合占
      1股部分價金2分之1即2,767,987元（扣除金融機構貸款部
      分，所得價金為5,535,973元÷2人＝2,767,987 元，元以
      下四捨五入），為有理由，應予准許。
四、末按給付有確定期限者，債務人自期限屆滿時起，負遲延責
    任。給付無確定期限者，債務人於債權人得請求給付時，經
    其催告而未為給付，自受催告時起，負遲延責任。其經債權
    人起訴而送達訴狀，或依督促程序送達支付命令，或為其他
    相類之行為者，與催告有同一之效力。遲延之債務，以支付
    金錢為標的者，債權人得請求依法定利率計算之遲延利息，
    民法第229條第1項、第2 項、第233條第1項前段，分別定有
    明文。本件原告請求被告分配合夥餘額利益，並未定有給付
    期限，應於被告受催告履行而未履行，始發生遲延責任；查
    原告以支付命令請求被告給付，並以支付命令狀繕本送達被
    告作為催告之意思表示，而本件支付命令狀繕本於99年6月8
    日送達被告，有送達證書附卷可稽，依前開規定，被告應自
    書狀繕本送達翌日即99年6月9日起負遲延責任。
五、綜上所述，本件原告本於隱名合夥之法律關係，請求被告給
    付應分配之合夥餘額利益共2,767,987 元，暨自支付命令狀
    繕本送達之翌日即99年6月9日起至清償日止，按年息百分之
    5 計算之利息，為有理由，應予准許。兩造分別陳明願供擔
    保請為宣告假執行或免為假執行，經核均與規定相符，爰分
    別依民事訴訟法第390條第2項、第392條第2項酌定相當之擔
    保金額予以宣告。
六、本件判決結果已臻明確，兩造其餘攻擊防禦方法及舉證，經
    本院斟酌後，認與判決結果無影響，爰不一一論述，供此敘
    明。
七、據上論結，原告之訴為有理由，依民事訴訟法第78條、第39
    0 條第2項、第392條第2項，判決如主文。
中    華    民    國    99    年    12    月    2    日
                  民一庭法  官  周俞宏
以上正本係照原本作成
如對本判決上訴須於判決送達後20日內向本院提出上訴狀
如委任律師提起上訴者，應一併繳納上訴審裁判費。
中    華    民    國    99    年    12    月    2    日
                            書記官  劉怡欣

司法院資訊處製作；財團法人民間司法改革基金會備份。
